【裁判字號】    96,訴,493
【裁判日期】    970402
【裁判案由】    虛報進口貨物產地
【裁判全文】
臺中高等行政法院判決
                                九十六年度訴字第四九三號
                              .
原      告  高旺螺絲工業有限公司
代  表  人  甲○○
被      告  財政部臺中關稅局
代  表  人  乙○○
訴訟代理人  丁○○
            丙○○
上列當事人間因虛報進口貨物產地事件，原告不服財政部中華民
國九十六年十一月一日台財訴字第○九六○○三九三六七○號訴
願決定，提起行政訴訟。本院判決如下︰
    主  文
復查決定及訴願決定均撤銷。
訴訟費用由被告負擔。
    事  實
甲、事實概要：緣原告於民國九十三年十月十四日至九十四年三
    月十日間委由中興報關有限公司，向被告連線申報進口馬來
    西亞產製ＮＵＴＳ、ＨＥＸＮＵＴＳ（ＩＲＯＮ  ＯＦ  Ｓ
    ＴＥＥＬ）等貨物共七批（報單號碼：第ＤＡ／九三／ＨＮ
    九五／○○二九、ＤＡ／九三／ＨＳ四三／○○一九、ＤＡ
    ／九三／ＨＵ五五／○○三四、ＤＡ／九三／ＨＹ七八／○
    二一九、ＤＡ／九四／Ｆ六六四／○○三二、ＤＡ／九四／
    Ｆ六六五／○五○八、ＤＡ／九四／Ｆ八三三／○五一四號
    ），報列貨品分類號列第七三一八．一六．○○．○○－五
    號，輸入規定ＭＷＯ，屬大陸物品不准輸入項目，經海關通
    關系統電腦篩選以Ｃ一（免審免驗）方式通關，並經放行提
    領。嗣被告以九十四年十一月廿二日中普事字第○九四一○
    一七八六六號函請中央銀行外匯局提供原告負責人及股東之
    匯出款資料，該局乃以九十四年十二月一日台央外捌字第○
    九四○○四八二九八號函檢送「外匯支出明細表」，經比對
    結果，被告以原告匯往大陸款項其中七筆與上開報單金額（
    離岸價格加運費）相同，且進口日期與匯款日期相當，相關
    期間原告並無自中國大陸申報進口其他貨物紀錄，上述匯出
    款項即為本件七份報單之貨款為由，而認定系爭貨物原產地
    為中國大陸，並以原告核有虛報進口貨物產地，逃避管制之
    違法情事，且於報關日前五年內曾犯同一規定處分確定之緝
    案計一件，而依海關緝私條例第三十七條第三項轉據同條例
    第三十六條第一項及第四十五條規定，分別處貨價二．五倍
    之罰鍰（因貨物已放行，貨物沒入部分改處貨價一倍之罰鍰
    ，故合計處貨價二．五倍之罰鍰）計新台幣（下同）一、四
    七三、○四○元，二、六九四、七四五元，一、七四七、四
    一二元，一、八二二、一○五元，一、五二五、八七五元，
    三、七三五、六○○元及一、五九一、四七二元。原告不服
    ，申經復查未獲變更，提起訴願遞遭駁回，遂提起本件行政
    訴訟。
乙、兩造聲明：
一、原告聲明求為判決：原處分、復查決定及訴願決定均撤銷。
二、被告聲明求為判決：原告之訴駁回。
丙、兩造之陳述：
壹、原告起訴意旨略以：
一、被告以九十四年九月廿三日中普事字第○九四一○一四五五
    三號函，依據關稅法第十三條、第十八條第一項及第四十二
    條等規定，通知原告定期於九十四年十月十三日實施事後稽
    核。按被告選定事後稽核案件，應依規定呈報財政部關稅總
    局核定後，始能進行。關稅總局僅核准報單號碼ＤＡ九四／
    Ｇ○八七／○五○六及ＤＡ九四／Ｇ二七七／○○一九等二
    案實施事後稽核，因該二案均符合關稅法第十三條「貨物放
    行後六個月內」期限。惟被告實施事後稽核當日竟擅自追加
    稽核案件至九案，且該多出之七批貨物放行日期，均已逾「
    貨物放行後六個月內」通知實施事後稽核之期限。被告雖訴
    稱其係依海關緝私條例第四十二條規定所為，並無六個月期
    限之限制等語，然被告前開函文已列明法律依據，該函說明
    一二亦表明僅針對二份進口報單查核，被告所稱與事實不符
    。且財政部已依關稅法第十條（現修正為第十三條）第五項
    規定，以九十年十二月卅日台財關字第○九○○五五○八七
    五號令訂定發布「海關事後稽核施辦法」，為海關日後實施
    事後稽核取得法律授權依據。故海關實施事後稽核之構成要
    件為：(一)必須是已放行之進出口貨物（不得適用現正報運通
    關貨物）。(二)實施事後稽核應依關稅法第十三條、海關事後
    稽核實施辦法及海關事後稽核作業規定，所明定之期限、範
    圍、程序與方法進行稽核。是「事後稽核」應於關稅法第十
    三條第一項所規範之貨物放行後六個月內為之，逾越此一期
    限，被告即不得假借任何理由再予稽查。況海關緝私條例第
    四十二條規定係海關就「現正報運通關貨物」認有違法嫌疑
    時，通知進口商、出口商、貨主或收貨人，將涉案貨物有關
    之發票、價單、以及其他單據或會計帳簿送驗，據此查證是
    否有違反海關緝私條例等情事。故該條規定並非海關對「已
    放行之進出口貨物」實施事後稽核之法律授權依據，實施事
    後稽核應依關稅法第十三條、海關事後稽核實施辦法辦理，
    兩者截然不同，亦無準用之規定（財政部關稅總局簡局長亦
    如此認定）。關稅法第十三條、海關事後稽核實施辦法所明
    定之「六個月內通知」、「二年內實施」、「應退、應補稅
    款者，三年內為之」之查核時效，係對事後稽核案件之特別
    規定。而海關緝私條例第四十四條「五年」追查期限，係對
    查緝私運貨物案件之一般規定。本件為實施事後稽核案件，
    並無適用海關緝私條例第四十四條規定之餘地。被告實施事
    後稽核之案件，均係進口放行之貨物，且已逾六個月實施事
    後稽核之期限，顯屬違誤。財政部台北關稅局前有相同案件
    ，亦經撤銷。財政部九十五年十二月廿一日台財關字第○九
    五○一○一六八一○號函釋所稱貨物放行雖已超過六個月通
    知稽核期限，仍可依海關緝私條例第四十二條及四十四條規
    定辦理事後稽核等語，無異以解釋函令創設海關實施事後稽
    核之規定，與法律保留原則顯屬有違。
二、被告雖以「外匯支出明細表」認定系爭貨物原產地為中國大
    陸，惟：
  (一)經由出口商（仲介）向製造商購買貨物之模式，係國際貿易
    之常態，不論出口商為製造商、一般貿易公司或是紙上公司
    ，原告著重貨物能如期運交，即將貨款支付。原告向馬來西
    亞出口商ＧＬＡＭＯＵＲ  ＡＣＣＯＲＤ  ＳＤＮ  ＢＨＤ
    （國茂有限公司）與ＮＡＧＡ  ＫＥＮＣＡＮＡ  ＳＤＮ
    ＢＨＤ（下稱ＮＡＧＡ公司）購貨前，確曾派人會同赴馬國
    怡保工業區參觀螺絲工廠生產過程（初期基於商業機密並未
    告知，原告直至九十五年五、六間始得知為製造商ＰＥＮＩ
    ＮＳＵＬＡＲ  ＦＡＳＴＥＮＥＲＳ  ＢＨＤ產製），依據
    該公司提供之產品目錄選定貨品，並要求來貨鑄以ＫＷ－Ｂ
    標記，出口商保證如期將馬國工廠所生產之貨品運交原告，
    故簽署訂單購貨。
  (二)認定事實須憑證據，不得出於臆測或推論，至所謂「證據」
    應以積極而洽當者始足當之。倘被告認定原告所進口之貨物
    係中國大陸產製，則應負舉證系爭來貨由中國大陸「受款人
    」（ＮＩＮＧＢＯ  ＸＩＡＮＧＸＵＡＮＧ  ＬＡＲＧＥ
    ＦＡＳＴＥＮＥＲＳ  ＣＯ  ＬＴＤ、ＳＨＡＮＧＹＵ  Ｇ
    ＡＯＬＩ  ＳＰＥＣＩＡＬ  ＳＴＥＥＬ  ＬＩＭＩＴＥＤ
      ＣＯＭＰＡＮＹ與ＺＨＯＵＳＨＡＮ  ＺＨＥＮＧＹＵＡ
    Ｎ  ＳＴＡＮＤＡＲＤ  ＰＡＲＴ）運交原告之相關事實，
    如船舶動態表、貨櫃動態表、發票、裝箱單、發貨人．．．
    等以資佐證原告之匯款與中國大陸「受款人」之交付貨物，
    二者間具有相當之因果關係，或提供系爭來貨確由中國大陸
    產製之直接證據，始足當之（因馬來西亞五金工廠林立隨處
    可見，各式規格之螺絲、螺帽等產品充斥市場，此類螺絲、
    螺帽等產品並無特殊地理性，世界各國均有生產，其所使用
    之鋼材成分大同小異，且多數均已規程化、標準化，種類繁
    多，故無法以其材料成份或製造方式，鑑定其生產地）。揆
    諸陽明海運股份有限公司、德翔船務代理股份有限公司所提
    供之提單與貨櫃動態表，即可明證系爭來貨之貨櫃原始起運
    港口均為：ＫＥＬＡＮＧ  ＭＡＬＡＹＳＩＡ馬來西亞吉隆
    坡（雖途經香港，惟被告倘無證據，則不可推論其必由中國
    大陸港口載運至此，再轉抵台中港）；發貨人：ＧＬＡＭＯ
    ＵＲ  ＡＣＣＯＲＤ  ＳＤＮ  ＢＨＤ或ＮＡＧＡ  ＫＥＮ
    ＣＡＮＡ  ＳＤＮ．ＢＨＤ．（並非中國大陸「受款人」等
    ）；收貨人為：ＫＡＯ  ＷＡＮ  ＢＯＬＴ  ＩＮＤＵＳＴ
    ＲＩＡＬ  ＣＯ．，ＬＴＤ（高旺螺絲工業有限公司即原告
    ），則系爭貨物應為馬來西亞產製。且系爭來貨貨櫃無大陸
    封條、外包裝完整、無不妥文字、紙箱亦無大陸標示，斷無
    由中國大陸港口起運或轉運之紀錄，再轉賣原告之事實。另
    買賣螺絲之利潤微薄，倘將中國大陸之產品，繞道經由馬來
    西亞再轉運至台灣，徒然增加不必要之運費（每櫃約美金六
    五○元），且需於馬國完成卸貨、換櫃、裝櫃、上船（合計
    每櫃費用約美金二千元）等作業，耗費時日又增加額外支出
    ，不合經濟效益。被告未具體指陳確切證據，僅基於「合理
    懷疑」（懷疑不得為論證基礎）妄加推測，而認定系爭來貨
    為中國大陸產製，訴願決定又予維持，有違行政程序法第四
    條、第九條、第三十六條及第四十三條之規定。原告於復查
    及訴願階段一再爭執系爭貨物非中國大陸製，被告辯稱原告
    就此未予爭執等語，顯非事實。
  (三)國茂有限公司與ＮＡＧＡ公司基於節稅或業務密秘之考量，
    該公司（許文淙身兼此兩公司總經理職位）曾多次指示原告
    及相關企業，將應支付之貨款，以現金或轉匯由其指定之馬
    國或大陸公司收執，以作為該公司應支付他公司貨款，倘有
    不足再由其補齊。按匯往國外之貨款，為實務上認定貨物價
    格之重要參考資料，縱令原告有貨款匯往大陸，惟本件爭點
    為來貨「產地」之認定，並非原告涉及虛報進口貨物價值、
    數量或繳驗偽造、變造、不實之發票等事項，需藉助匯款憑
    證，進行核對是否有低報貨物價格或短報數量，以逃漏進口
    稅捐之情形。且付款憑證（外匯支出明細）係表彰買賣標的
    之價格及支付貨款之證明，縱令有付款不明或未支付貨款之
    情形，此乃買賣雙方貿易糾紛，屬私法上違約或債務不履行
    ，與貨物產地認定無關。原告有無匯貨款或匯往何處，與貨
    物產地之認定無必然之因果關係，不能亦不足判定貨物原產
    地之歸屬，尚須借助其他文件與資料以為斷，被告所為似嫌
    率斷，且有違行政法不當聯結禁止原則。
  (四)海關為實施事後稽核，固可要求原告提供相關文件與資料，
    惟此項要求應為必要的、適當的，且與海關查證之事項有相
    當之因果關係，亦不可過度或侵害進口人營業或業務秘密。
    海關事後稽核實施辦法第五條第二項規定，海關認有進一步
    查證之必要者，得經進口人提供承諾書，同意海關向金融機
    構調取與進出口貨物有關文件，始得為之。惟被告實施事後
    稽核稽核人員，並未依據前揭規定，徵得原告同意並提供承
    諾書，即逕自向中央銀行外匯局調取相關外匯支出資料資料
    ，顯屬不法且侵害原告營業秘密。故被告因違法實施稽核所
    取得之前揭事證（即原告有可疑貨款匯至中國大陸之部份）
    ，為有效保護基本人權，依法均不具備證據能力（即所謂毒
    樹毒果理論），被告不得加以利用（刑事訴訟法第一百五十
    六條規定參照），而為處分之依據。至被告訴稱係依海關緝
    私條例第十六條及行政程序法第十九條第二項規定辦理乙節
    ，按海關事後稽核實施辦法第五條第二項既已明定如前，則
    被告所辯，實已違反依法行政原則，且有濫用行政裁量權之
    情事。
  (五)至被告指摘原告未提供賣方與製造商間交易資料，違反協力
    調查義務乙節，按原告與製造商並非直接交易當事人，是否
    提出上開資料全憑出口商與製造商之意願，非原告所得預期
    。況原告已提出與本件相關之發票、裝箱單、買賣合約、提
    單、產地證明書、貨櫃動態表等文件，尚無違反協力調查義
    務。另被告先強制原告提出系爭貨物之七份產地證明書，待
    原告提出後，被告又稱該等證明書僅註明本驗證僅證明簽字
    屬實，至文件之內容不在證明之列，均不能證明為馬來西亞
    產製，有違誠信。
貳、被告答辯意旨略以：
一、本件經被告比對中央銀行外匯局提供之「外匯支出明細表」
    結果，發現原告匯往大陸款項中，報單第ＤＡ／九三／ＨＮ
    九五／○○二九號金額（離岸價格加運費，下同）與單據編
    號ＰＵＴ0000000金額同為美金一七、二八○．二一
    元，報單第ＤＡ／九三／ＨＳ四三／○○一九號金額與單據
    編號ＰＵＴ0000000金額同為美金三二、四○九．二
    四元，報單第ＤＡ／九三／ＨＵ五五／○○三四及ＤＡ／九
    三／ＨＹ七八／○二一九號合計金額與單據編號ＰＵＴ00
    00000及ＰＵＴ0000000合計金額同為美金四三
    、五一八．三五元，報單第ＤＡ／九四／Ｆ六六四／○○三
    二及ＤＡ／九四／Ｆ六六五／○五○八號合計金額與單據編
    號ＰＵＴ0000000及ＰＵＴ0000000合計金額
    同為美金六六、二九二．一三元，報單第ＤＡ／九四／Ｆ八
    三三／○五一四號金額與單據編號ＰＵＴ0000000金
    額同為美金二○、三○五．五八元，且進口日期與匯款日期
    相當，而相關期間原告並無自中國大陸申報進口其他貨物紀
    錄，被告乃認顯然上述多筆匯出款項即為本件七份報單之貨
    款。被告請原告就上述有關外匯支出國別、款項與報單ＣＮ
    Ｆ金額相符情事提出說明及提供相關資料文件，原告則函覆
    說明其向馬來西亞貿易商購買螺帽，係以現金支付貨款，故
    無法提供結匯單據，「外匯支出明細表」內所列款項係原告
    與大陸方面買賣其他貨物之貨款，與本件無關。惟此說詞與
    談話紀錄所稱「以Ｔ／Ｔ方式付款，部分亦以現金支付」之
    內容不符，顯非事實。另原告雖提供製造商名稱資料，惟並
    無法提供賣方與製造商間交易資料供核，被告乃依據中央銀
    行外匯局提供之「外匯支出明細表」資料認定系爭貨物原產
    地為中國大陸，被告依法論處，洵無不合。況原告於本件復
    查及訴願階段，均僅就被告對系爭各案實施事後稽核，辦理
    假扣押程序及查調有關匯款資料之適法性提出質疑，惟對於
    被告認定系爭貨物為中國大陸產製，並未提出否認之新事實
    、新證據，且就前開產地之認定亦無任何不服之抗辯。亦即
    ，本件實際來貨確為中國大陸產製，已為原告所不爭。至原
    告訴稱被告違法取得上開外匯支出明細表乙節，依關稅法第
    九十四條、海關緝私條例第十六條及行政程序法第十九條第
    二項第四款規定函請中央銀行外匯局提供原告負責人及股東
    之「外匯支出明細表」，程序並無違法。
二、海關緝私條例第四十二條、第四十四條所稱「報運貨物」，
    係指有報運貨物進出口之事實者，「現正報運通關貨物」與
    「過去曾報運通關貨物」均屬之。從而自違法情事發生五年
    內之案件，依海關緝私條例之規定，依法仍應予以處罰，並
    追徵所漏稅款，原告將其定義為「現正報運通關貨物」，乃
    對法意之曲解。又關稅法第十三條規定所稱「應退、應補稅
    款者」，係對一般案件（含無違法嫌疑者）所實施之事後稽
    核案件；而海關緝私條例第四十二條係對涉有違法案件施以
    查核之規定，兩者構成要件不同，原告顯就法規之涵意有所
    誤解。且被告嗣就海關緝私條例第四十二條之適用問題，報
    請財政部關稅總局轉陳財政部釋示，經奉財政部以九十六年
    四月廿四日以台財關字第○九六○一○○二八○○號函核示
    本件仍應依海關緝私條例第四十二條及四十四條規定辦理，
    依規定海關對其進出口貨物之查緝有五年期限，遂追查其相
    關進口報單。是被告所為查核完全適法。
三、至原告訴稱被告擅將原核准事後稽核之二案增加為九案乙節
    ，按被告九十四年九月廿三日中普事字第○九四一○一四五
    五三號函請原告準備資料供參者，並未包含系爭七份進口報
    單。是被告並未對本件七份進口報單貨物通知原告實施事後
    稽核，其查核程序自無「海關事後稽核實施辦法」規定之適
    用餘地。則依海關緝私條例第四十二條規定，海關對於報運
    貨物進口、出口「認有違法嫌疑」時得進行查緝，另同條例
    第四十四條規定，海關對違反海關緝私條例規定之案件有五
    年追溯期限，財政部九十五年十二月廿一日台財關字第○九
    五○一○一六八一○號函即係依據海關緝私條例第四十二條
    、第四十四條規定意旨所為之釋示，並無牴觸該條例之規定
    ，核無違反法律保留原則。原告所訴，顯為不諳法令所致。
四、按關務紛爭之事實認定，其所需之契約文件、單據資料等，
    通常均存於納稅義務人支配領域中。在此前提下，若原告不
    主動提供，而要求被告獨立蒐集調查證據，不僅事所難能，
    即便可透過其他管道調查事實，亦將勞力傷財，顯與關務救
    濟程序應力求經濟迅速之原則相違。故貨物進口人負有調查
    事實之協力義務，此有最高行政法院九二年度判字第一二三
    四號判決可稽。原告兼營高旺螺絲工業有限公司、高鋒五金
    開發有限公司、高鋒螺絲有限公司及高得螺絲股份有限公司
    等多家關係企業，為螺絲、螺帽專業進口廠商，熟稔國際貿
    易有關業務。且自稱曾派人赴馬國參觀螺絲工廠生產過程，
    並依據廠商提供之產品目錄選定貨品，理應對於生產者及雙
    方買賣過程資料知之甚詳。然原告於本件事實調查過程中，
    其所提各項證據資料逐一提出，未能一次說明清楚。又原告
    事後雖提供製造商名稱資料，卻又以商業機密、節稅業務機
    密為由，不能提供賣方與製造商間交易資料、馬國出口報單
    及其匯款單據供核，無法合理解釋諸多與常情有異之各項情
    況事證，業已明顯違反協力調查之義務。
五、原告所稱提單、貨櫃動態等文件記載由馬來西亞吉隆坡港口
    起運，僅能說明該批貨物係從馬來西亞吉隆坡港口裝船來台
    ；而原告事後提出由駐馬來西亞台北經濟文化辦事處於九十
    四年十二月十三日同時出具之產地證明書計七份，與本件進
    口日期相隔甚遠，且該七份產地證明書（背頁）亦僅註明「
    本驗證僅證明簽字屬實，至文件之內容不在證明之列」，均
    不能證明系爭貨物為馬來西亞產製。另原告提供之馬國出口
    報單，因無報單號碼且未經出口國官方簽證，經送請我駐馬
    來西亞代表處經濟組查證其真偽，嗣經該組於九十五年七月
    十七日以馬來經字第○九五○○○○八○八○號函覆因該出
    口報單無出口報單編號，無法查證其真偽，故原告提供之馬
    國出口報單亦無法證實其說詞為真。況由華南商業銀行東高
    雄分行提供該七筆匯款水單受款人ＮＩＮＧＢＯ  ＸＩＡＮ
    ＧＸＵＡＮＧ  ＬＡＲＧＥ  ＦＡＳＴＥＮＥＲＳ  ＣＯ
    ＬＴＤ、ＳＨＡＮＧＹＵ  ＧＡＯＬＩ  ＳＰＥＣＩＡＬ
    ＳＴＥＥＬ  ＬＩＭＩＴＥＤ  ＣＯＭＰＡＮＹ與ＺＨＯＵ
    ＳＨＡＮ  ＺＨＥＮＧＹＵＡＮ  ＳＴＡＮＤＡＲＤ  ＰＡ
    ＲＴ，經由網路查尋該三家廠商分別為大陸浙江省寧波市翔
    翔大型緊固件有限公司、上虞高利特殊鋼有限公司及舟山市
    正源標准件有限公司，皆是系爭貨物螺絲、螺帽之專業製造
    廠商，顯然該七筆原告匯出款項即為本件報單之貨款。
    理  由
一、本件原告起訴後，被告代表人業已變更，由其新代表人乙○
    ○聲明承受訴訟，經核無不合，應予准許。
二、按「私運貨物進口、出口或經營私運貨物者，處貨價一倍至
    三倍之罰鍰。」、「前二項私運貨物沒入之。」、「報運貨
    物進口而有左列情事之一者，得視情節輕重，處以所漏進口
    稅額二倍至五倍之罰鍰，或沒入或併沒入其貨物：．．．四
    其他違法行為。」、「有前二項情事之一而涉及逃避管制者
    ，依前條第一項及第三項論處。」、「追徵或處罰之處分確
    定後，五年內再犯本條例同一規定之行為者，其罰鍰得加重
    二分之一，犯三次以上者，得加重一倍」分別為海關緝私條
    例第三十六條第一項、第三項、第三十七條第一項、第三項
    及第四十五條所明定。又「海關緝私條例第三條、第三十七
    條、第三十八條、第三十九條及第五十三條所稱『管制』之
    涵義相同，係指進口或出口下列規定不得進口或出口或管制
    輸出入之物品：．．．(三)台灣地區與大陸地區貿易許可辦法
    規定不得輸入之大陸物品。」亦經財政部九十三年十二月六
    日台財關第0000000000○號函釋在案。
三、本件原告於九十三年十月十四日至九十四年三月十日間委由
    中興報關有限公司，向被告連線申報進口馬來西亞產製ＮＵ
    ＴＳ、ＨＥＸＮＵＴＳ（ＩＲＯＮ  ＯＦ  ＳＴＥＥＬ）等
    貨物共七批，報列貨品分類號列第七三一八．一六．○○．
    ○○－五號，輸入規定ＭＷＯ，屬大陸物品不准輸入項目，
    經海關通關系統電腦篩選以Ｃ一（免審免驗）方式通關，並
    經放行提領。經被告如事實欄所示稽核過程，認定系爭貨物
    原產地為中國大陸，並以原告核有虛報進口貨物產地，逃避
    管制之違法情事，且於報關日前五年內曾犯同一規定處分確
    定之緝案計一件，而依海關緝私條例第三十七條第三項轉據
    同條例第三十六條第一項及第四十五條規定，分別處貨價二
    ．五倍之罰鍰（因貨物已放行，貨物沒入部分改處貨價一倍
    之罰鍰，合計處貨價二．五倍之罰鍰）計一、四七三、○四
    ○元，二、六九四、七四五元，一、七四七、四一二元，一
    、八二二、一○五元，一、五二五、八七五元，三、七三五
    、六○○元及一、五九一、四七二元。原告不服，申經復查
    未獲變更，循序提起行政訴訟。
四、原告訴稱：(一)財政部依行為時關稅法第十條（現修正為第十
    三條）第五項規定，以九十年十二月卅日台財關字第○九○
    ○五五○八七五號令訂定發布「海關事後稽核實施辦法」，
    其實施事後稽核之構成要件為：1.必須是已放行之進出口貨
    物（不得適用現正報運通關貨物）。2.實施事後稽核應依關
    稅法第十三條、海關事後稽核實施辦法及海關事後稽核作業
    規定，所明定之期限、範圍、程序與方法進行稽核。是「事
    後稽核」應於關稅法第十三條第一項所規範之貨物放行後六
    個月內為之。關稅法第十三條、海關事後稽核實施辦法所明
    定之「六個月內通知」、「二年內實施」、「應退、應補稅
    款者，三年內為之」之查核時效，係對事後稽核案件之特別
    規定。而海關緝私條例第四十四條「五年」追查期限，係對
    查緝私運貨物案件之一般規定。本件為實施事後稽核案件，
    並無適用海關緝私條例第四十四條規定之餘地。被告實施事
    後稽核之案件，均係進口放行之貨物，且已逾六個月實施事
    後稽核之期限，顯屬違誤。(二)本件被告認定原告所進口之貨
    物係中國大陸產製，則應負舉證系爭來貨由中國大陸「受款
    人」運交原告之相關事實，或提供系爭來貨確由中國大陸產
    製之直接證據，始足當之。(三)按匯往國外之貨款，為實務上
    認定貨物價格之重要參考資料，縱令原告有貨款匯往大陸，
    惟本件爭點為來貨「產地」之認定，且原告有無匯貨款或匯
    往何處，與貨物產地之認定無必然之因果關係，不能亦不足
    判定貨物原產地之歸屬。(四)海關事後稽核實施辦法第五條第
    二項規定，海關認有進一步查證之必要者，得經進口人提供
    承諾書，同意海關向金融機構調取與進出口貨物有關文件，
    始得為之。惟被告實施事後稽核人員，並未徵得原告同意並
    提供承諾書，逕向中央銀行外匯局調取相關外匯支出資料資
    料，被告違法實施稽核所取得之前揭事證，不具備證據能力
    。
五、次按海關緝私條例第一條規定，私運貨物進出口之查緝，由
    海關依該條例之規定為之，另同法第四十四條規定違反該條
    例情事者，其追徵及處罰之期限為五年，又依同條例第三十
    七條第三項之規定，報運貨物進口而有虛報而涉及逃避管制
    者，依同條例第三十六條第一項及第三項論處。是同條例第
    四十二條規定，海關對於報運貨物進口認有違法嫌疑時之檢
    驗單據帳簿權，於同法第四十四條規定之五年追徵及處罰之
    期限內，自得為之。此與關稅法第十三條規定海關於進出口
    貨物放行之翌日起六個月內通知實施事後稽核者，係對一般
    案件所實施之事後稽核案件而言，與海關緝私條例第四十四
    條規定對於有違法嫌疑所實施之事後稽核，二者要件並不相
    同，是本件被告以原告申報進口之貨物，屬大陸物品不准輸
    入項目，而有虛報進口貨物產地，逃避管制之違法嫌疑，依
    海關緝私條例第四十二條及四十四條規定，於五年內之查緝
    期限，追查原告相關進口報單，此與關稅法第十三條之規定
    無涉，是原告指稱被告違反關稅法第十三條規定，而有逾期
    查核之情形，並無可採。
六、另按關稅事務事實之認定，所需之契約文件及單據等資料，
    通常均存於納稅義務人支配領域中，若其不主動提供，而要
    求被告獨立蒐集調查證據，不僅事所難能，即便可透過其他
    管道調查事實，亦將勞力傷財，顯與關務救濟程序應力求經
    濟迅速之原則相違，故貨物進口人負有調查事實之協力義務
    。經查，本件原告所申報之進口貨物七批，報列貨品分類號
    列第七三一八．一六．○○．○○－五號，輸入規定ＭＷＯ
    ，屬大陸物品不准輸入項目，原告稱其向馬來西亞貿易商購
    買螺帽，係以現金支付貨款，但無法提出資金流程等相關證
    明。而經被告比對中央銀行外匯局提供之「外匯支出明細表
    」結果，發現原告匯往大陸款項中，報單第ＤＡ／九三／Ｈ
    Ｎ九五／○○二九號金額（離岸價格加運費，下同）與單據
    編號ＰＵＴ0000000金額同為美金一七、二八○．二
    一元，報單第ＤＡ／九三／ＨＳ四三／○○一九號金額與單
    據編號ＰＵＴ0000000金額同為美金三二、四○九．
    二四元，報單第ＤＡ／九三／ＨＵ五五／○○三四及ＤＡ／
    九三／ＨＹ七八／○二一九號合計金額與單據編號ＰＵＴ0
    000000及ＰＵＴ0000000合計金額同為美金四
    三、五一八．三五元，報單第ＤＡ／九四／Ｆ六六四／○○
    三二及ＤＡ／九四／Ｆ六六五／○五○八號合計金額與單據
    編號ＰＵＴ0000000及ＰＵＴ0000000合計金
    額同為美金六六、二九二．一三元，報單第ＤＡ／九四／Ｆ
    八三三／○五一四號金額與單據編號ＰＵＴ0000000
    金額同為美金二○、三○五．五八元，且進口日期與匯款日
    期相當。然此段期間，原告並未自中國大陸申報進口其他貨
    物之紀錄。再者，原告所提出之提單、貨櫃動態等文件，雖
    有記載自馬來西亞吉隆坡港口起運，惟僅能說明該批貨物係
    從馬來西亞吉隆坡港口裝船來台，原告另提出之由駐馬來西
    亞台北經濟文化辦事處於九十四年十二月十三日同時出具之
    產地證明書計七份，與本件進口日期，二者相隔甚久，且該
    七份產地證明書（背頁）亦僅註明「本驗證僅證明簽字屬實
    ，至文件之內容不在證明之列」，均不能證明系爭貨物為馬
    來西亞產製。另原告提供之馬國出口報單，因無報單號碼且
    未經出口國官方簽證，經送請我駐馬來西亞代表處經濟組查
    證其真偽，嗣經該組於九十五年七月十七日以馬來經字第○
    九五○○○○八○八○號函覆因該出口報單無出口報單編號
    ，無法查證其真偽，原告提供之馬國出口報單，亦無法證實
    系爭貨物於馬來西亞產製，是原告無法提出系爭貨品係馬來
    西亞產製及其付款予馬來西亞出口商之證明，被告認上開原
    告多筆匯出款項即為本件七份報單之貨款，系爭貨物係由中
    國大陸產製，自屬有據。
七、惟按人民有違章情形，行政機關對之依法課處罰鍰，須遵守
    法律規定之要件，不得恣意或權宜為之，此為法治國之基本
    要求。本件被告以原告申報進口之貨物，屬大陸物品不准輸
    入項目，而有虛報進口貨物產地，逃避管制之違章情形，依
    海關緝私條例第三十七條第三項之規定，應依同條例第三十
    六條第一項及第三項之規定論處，該條第一項規定，私運貨
    物進口者，處貨價一倍至三倍之罰鍰；同條第三項規定前二
    項私運貨物沒入之。另行政罰法第二十三條之規定，得沒入
    之物，因受處罰者於受裁處沒入前，予以處分、使用或以他
    法致不能裁處沒入者，得裁處沒入其物之價額或追徵其物之
    價額。海關緝私條例第三十六條第三項規定私運貨物沒入之
    ，雖非規定得沒入，依行政罰法第二十三條規定之立法理由
    ，法律規定應沒入之物，如有不能裁處沒入之情形，仍得適
    用該條之規定，被告以本件私運貨物因已放行而不能沒入，
    依該條規定得裁處沒入其物之價額或追徵其物之價額，亦不
    得改處罰鍰。再者，行政罰法係於九十五年二月五日施行，
    本件原告係於九十三年十月十四日至九十四年三月十日間進
    口系爭貨物，並經被告免審免驗方式通關，系爭貨物有不能
    沒入之情形如發生於行政罰法施行之前，雖被告為本件裁罰
    係於九十六年二月八日即該法施行之後，仍不得適用行政罰
    法第二十三條之規定。是本件被告應依海關緝私條例第第三
    十六條第一項之規定對原告論處，處貨價一倍至三倍之罰鍰
    ，另同條第三項規定，進口之貨物屬私運，應沒入之。本件
    在行政罰法施行日前，系爭貨物如因已放行無法沒入，被告
    即不得依同法第二十三條之規定裁處沒入其物之價額或追徵
    其物之價額，更不得改處罰鍰，有如前述，乃被告原處分記
    載處貨價二．五倍之罰鍰，並註明因貨物已放行，貨物沒入
    部分改處貨價一倍之罰鍰，合計處貨價二．五倍之罰鍰，依
    此文義，被告對於原告私運貨物進口部分，處貨價一．五倍
    之罰鍰，貨物沒入部分則處貨價一倍之罰鍰，被告將貨物沒
    入部分改處罰鍰，自有違海關緝私條例第三十六條第三項之
    規定。
八、另按「行政處分以書面為之者，應記載主旨、事實、理由及
    其法令依據。」為行政程序法第九十六條第一項第二款所明
    定，是書面行政處分應記載之上開事項中，應明確一致，而
    據以區別及判斷已否正確適用法律。被告原處分理由及其法
    令依據欄記載虛報貨物產地，逃避管制，經依海關緝私條例
    處分確定後，於五年內再犯同一規定，依海關緝私條例第三
    十七條第三項規定轉據同條第三十六條第一項及第四十五條
    之規定處分如主旨。是被告以原告於本件處分時五年內有犯
    同一規定之情形，依同條例第四十五條之規定予以加重處罰
    ，自應記載原告於何時犯同一規定及經裁罰之情形，方得以
    判斷有無正確適用同條例第四十五條之規定，而被告上開原
    處分僅泛稱原告經依海關緝私條例處分確定後，於五年內再
    犯同一規定，並未明確記載原告前次所犯之情形，逕依同條
    例第四十五條之規定加重處罰，自有事實及理由未臻完備，
    被告又未依行政程序法第一百十四條第二項之規定於本件訴
    願程序終結前補正，有違行政程序法第九十六條第一項第二
    款之規定。
九、綜上所陳，原告主張系爭進口貨物係馬來西亞而非中國大陸
    產製，其並無虛報進口貨物產地，逃避管制之違章情形，尚
    無可採，是被告依海關緝私條例第三十七條第三項之規定，
    應依同條例第三十六條第一項及第三項之規定論處，固屬有
    據，惟復查決定（原處分）有上開之違誤，訴願決定予以維
    持，亦有未合，是本件原告之訴仍為有理由，應由本院將復
    查決定及訴願決定均予撤銷，由被告另為適法之處分，以維
    法制，至原告請求撤銷被告原裁罰處分之部分，因原告不服
    該處分，申請被告復查，被告所為之復查決定業已代替原裁
    罰處分，是原告請求撤銷之原處分，係指復查決定而言，併
    予敘明。另兩造其他之主張及舉證，與本件判決之結果無影
    響，毋庸逐一加以論述，附此敘明。
據上論結，本件原告之訴為有理由，依行政訴訟法第一百九十五
條第一項前段、第九十八條第一項前段，判決如主文。
中    華    民    國    97    年    4     月    2     日
              臺中高等行政法院第四庭
                        審判長法  官  沈  應  南
                              法  官  許  金  釵
                              法  官  許  武  峰
以上正本證明與原本無異。
如不服本判決，應於判決送達後20日內向本院提出上訴書狀，其
未表明上訴理由者，應於提起上訴後20日內向本院提出上訴理由
書（須依對造人數附具繕本）；如於本判決宣示或公告後送達前
提起上訴者，應於判決送達後20日內補提上訴理由書（須附繕本
）。未表明上訴理由者，逕以裁定駁回。
中    華    民    國    97    年    4     月    2     日
                              書記官  莊  啟  明


司法院資訊處製作；財團法人民間司法改革基金會備份。
